【裁判字號】    98,訴,732
【裁判日期】    980709
【裁判案由】    贈與稅
【裁判全文】
臺北高等行政法院判決
                                       98年度訴字第732號
                              .
原      告  甲○○
被      告  財政部臺灣省北區國稅局
代  表  人  陳文宗（局長）
訴訟代理人  乙○○
上列當事人間因贈與稅事件，原告不服財政部中華民國98年2 月
10日台財訴字第09700575470 號訴願決定（案號：第00000000號
），提起行政訴訟。本院判決如下：
    主      文
原告之訴駁回。
訴訟費用由原告負擔。
    事實及理由
一、事實概要：原告於民國（下同）96年7 月2 日自國泰世華銀
    行新店分行（下稱國泰銀行）匯款新臺幣（下同）4,400,00
    0 元存入其子丙○○上海銀行敦南分行帳戶（下稱上海銀行
    ），未依規定辦理贈與稅申報，經法務部調查局及被告查獲
    ，核定贈與總額4,400,000 元，應納稅額231,100 元，並處
    1 倍之罰鍰231,100 元。原告不服，申請復查未獲變更，提
    起訴願亦遭決定駁回，遂提起本件行政訴訟。
二、本件原告主張：原告之子丙○○因創業需要而需用資金，若
    向金融機構舉債，需負擔高額利息成本，乃於96年7 月2 日
    將系爭款項4,400,000 借予丙○○週轉，基於父子互信，僅
    約定大約清償借款時間而未設定抵押擔保，均符合一般民情
    及生活經驗法則。詎被告依法務部調查局通報資料，遽予推
    斷係贈與行為，實屬率斷。本件當事人間均否認有無償給予
    及允受之意思表示，原告之子丙○○亦出具說明書證明係屬
    借貸關係。原告於被告所屬中和稽徵所調查時，即一再主張
    系爭款項係屬借貸關係，詎未經採信而遭核定課徵贈與稅及
    處罰鍰，原告一時驚慌失措，經會計師建議復查時才會改稱
    係部分贈與，實則確屬借貸。贈與須該財產之移轉係由財產
    所有權人「無償給予他人」且經他人允受，始發生贈與之效
    力，本件原告將4,400,000 元轉帳予丙○○後，丙○○固取
    得該款項之占有及支配權利，惟原告並無無償將款項給予丙
    ○○之意，自無被告所認定之贈與情事。原告不可能不顧及
    其他子女感受，而獨厚丙○○對其贈與，勢必遭其他子女抱
    怨不公。本件系爭款項匯款日期為96年7 月2 日，被告於96
    年9 月26日接獲法務部調查局通報系爭款項匯款資料，兩者
    間隔僅約2 個月，按一般民間借貸期間超過2 個月者，比比
    皆是，若均以接獲通報後之還款等交易事項一概不予採認，
    而片段切割資金往來，認定前段資金屬無償關係，匯款者豈
    不隨時擔憂接到贈與稅稅單及罰單，而造成民間經濟秩序紊
    亂，此種認事用法，顯有違誤。稽徵機關對於類此親屬間之
    轉帳者及受款者雙方均主張借貸而非贈與案件，實應衡酌當
    事人經濟情狀、一般民情及相關事證為認定，若對於當事人
    主張借貸存有疑問，要非不可先行錄案列管，查明受款者日
     後是否依借貸契約清償款項，再行核課。原告與其子丙○
    ○原約定97年6 月30日以前償還所借款項，丙○○於借款後
    部分款項用於投資安緣實業有限公司，供該公司週轉之用，
    嗣於97年2 月25日匯款2,065,000元（其中本金2,000,000元
    、利息65,000元）先清償部分借款予原告，詎原查及被告復
    查決定均認為該筆還款係調查基準日之後，並無證據力，致
    丙○○惟恐後續還款又遭被告切割資金流程，認定係丙○○
    贈與原告再次課徵贈與稅，而暫不敢還款等情。並聲明求為
    判決：1.財政部98年2 月10日第00000000號訴願決定、被告
    97年10月21日北區國稅法二字第0970031712號復查決定及原
    處分均撤銷。2.訴訟費用由被告負擔。
三、被告則以：本件係原查依據法務部調查局通報資料，即於97
    年1 月9 日以北區國稅中和一字第0970000149號函請原告就
    系爭款項之匯款原因及資金用途提出說明並提示相關資料供
    核，經調查審理後，核認係屬贈與而依查得資料核課贈與稅
    ，原告主張原查依據調查局之通報資料而逕予核課，係屬誤
    解。次查當事人間財產係出於何原因而移轉，稽徵機關無從
    得知，是對於當事人間財產移轉行為，稽徵機關行使調查權
    時，當事人自得提出主張，並就所主張該移轉行為之實質因
    果關係、有關內容負舉證責任及盡協力義務，俾稽徵機關對
    當事人有利不利情事加以審酌，司法院釋字第537 號解釋可
    資參照。就贈與稅而言，倘當事人不履行申報協力義務，或
    對主張之事實不提出證據，或其所提出之證據不足為主張事
    實之證明，稽徵機關斟酌調查事實及證據之結果，以該財產
    之移轉行為事實已具有客觀性，依論理法則及經驗法則判斷
    ，認定贈與行為已成立生效，自應依法定其所應歸屬之贈與
    之法律效果。本件關於贈與稅之課徵，要求立於第三人地位
    之稅捐機關，舉證證明納稅義務人主觀之贈與合意存在，幾
    乎不可能，將導致舉證責任之分配失其均衡，為期公平，其
    舉證責任應予轉換，如該財產所有人主張其財產之移轉並非
    無償之事實者，自應負舉證責任。此乃行政訴訟法第176 條
    準用民事訴訟法之當然結果。再按稅捐稽徵機關於進行調查
    時，被調查者已知悉其被列選為調查對象，則被調查人或關
    係人於調查基準日後之各種回流或補證行為，就稅捐稽徵機
    關作成行政處分心證之形成，其就待證事項之證據價值甚低
    甚至不可採，是以有關個案調查案件之證據，以稽徵機關最
    先作為之調查基準日為證據之可採與否，並無不合。至原告
    贈與是否全體子女雨露均霑，則在所不問。本件原告違章事
    證明確，被告依法核定應納稅額231,100 元，並按應納稅額
    裁處1 倍之罰鍰231,100 元，並無違誤，請予維持等語，資
    為抗辯。並聲明求為判決：1.駁回原告之訴。2.訴訟費用由
    原告負擔。
四、兩造之爭點：原告於96年7 月2 日自國泰世華銀行新店分行
    匯款440 萬元存入其子丙○○上海銀行敦南分行帳戶之事實
    ，係屬贈與或借貸。經查：
(一)、按「凡經常居住中華民國境內之中華民國國民，就其在中華
    民國境內或境外之財產為贈與者，應依本法規定，課徵贈與
    稅。」、「本法稱財產，指動產、不動產及其他一切有財產
    價值之權利。本法稱贈與，指財產所有人以自己之財產無償
    給予他人，經他人允受而生效力之行為。」遺產及贈與稅法
    第3 條第1 項及第4 條第1 項、第2 項分別定有明文。又「
    動產物權之讓與，非將動產交付，不生效力。但受讓人已占
    有動產者，於讓與合意時，即生效力。」復為民法第761 條
    第1 項所明定。另「涉及租稅事項之法律，其解釋應本於租
    稅法律主義之精神，依各該法律之立法目的，衡酌經濟上之
    意義及實質課稅之公平原則為之。」亦經司法院大法官會議
    釋字第420 號解釋闡明在案。次按「當事人主張事實須負舉
    證責任。倘其所提出之證據不足為主張事實之證明，自不能
    認其主張之事實為真實。」、「動產所有權之歸屬，原以占
    有為要件，此項存款既係被繼承人之名義存入，其物權為存
    款人所有，在未提領以前，不能指為他人所有，否則權利義
    務之主體無從確定，物權陷於紊亂。」改制前最高行政法院
    36年度判字第16號及62年度判字第127 號著有判例，可資參
    酌。另「稅捐稽徵法第48條之1 所稱進行調查之作業步驟及
    基準日之認定原則…各稅…個案調查案件…三、進行調查之
    作為有數個時，以最先作為之日為調查基準日。」，亦經財
    政部80年8 月16日台財稅第801253598 號函釋在案，核與相
    關租稅法規要旨無違，得予適用。再按「除第20條所規定之
    贈與外，贈與人在1 年內贈與他人之財產總值超過贈與稅免
    稅額時，應於超過免稅額之贈與行為發生後30日內，向主管
    稽徵機關依本法規定辦理贈與稅申報。」、「納稅義務人違
    反…第24條之規定，未依限辦理…贈與稅申報者，按核定應
    納稅額加處1 倍至2 倍之罰鍰。」遺產及贈與稅法第24條第
    1 項及第44條前段亦有明定。
(二)、查本件原告於96年7 月2 日自其國泰世華銀行新店分行帳戶
    匯款新台幣440 百萬元存入其子丙○○上海銀行敦南分行帳
    戶，有存摺影本附卷可稽（見原處分卷第40頁），且為原告
    自承在卷（見本院卷第47頁），而原告未於30日之法定期間
    內向主管稽徵機關依遺產及贈與稅法之相關規定辦理贈與稅
    申報，業為原告所不爭執，嗣法務部調查局認定上開交易異
    常，疑涉逃漏贈與稅，以96年9 月26日調錢壹字第09600421
    470 號函請被告所屬中和稽徵所調查（見原處分卷第25頁）
    ，被告爰於97年1 月9 日以北區國稅中和一字第0970000149
    號請原告就系爭款項之匯款原因及資金用途提出說明並提示
    相關資料（見原處分卷第26頁）。原告於97年1 月18日委託
    其子丙○○出面說明（見原處分卷第28頁），丙○○說明時
    ，提出說明書及借據各一紙（見原處分卷第44頁及第41頁）
    ，主張系爭款項係丙○○向原告借款投資「安緣公司」從事
    電纜線五金電器買賣業務之週轉金之用。
(三)、次查原告於97年1 月18日至被告處說明時所檢附之借據第1
    條明載「甲方（指原告）借給乙方（指丙○○）新台幣肆佰
    肆拾萬元整」第2 條記載「甲方應於民國96年7 月2 日，將
    上述款項匯入乙方之上海銀行之丙○○戶頭。」第3 條記載
    「借款期限：自民國96年7 月2 日起至民國97年7 月2 日止
    ，期限屆滿之日前，全數清償。」並由原告之侄子丁○○（
    即其母與丙○○之母係屬姊妹）為見證人立具。但本院於準
    備程序中隔離訊問證人丙○○與丁○○，均據證稱丁○○不
    知道原告如何交付款項予丙○○之情事（見本院卷第50頁及
    第51頁），核與上開「借據」第2 條之明載不符，衡諸經驗
    法則及常情，苟欲為借貸之見證人，要無不知貸與人如何交
    付借款予借用人之情事，況本件「借據」上已明載如何匯款
    之情事，足證丁○○見證借貸係礙於人情之受託，非真正之
    見證，上開借據自難資為確有借貸之證據。
(四)、再查原告於97年8 月29日復查申請書記載「本人該台幣440
    萬元匯出款項資金有兩個用途：1 、借款- 其中新台幣200
    萬元係安緣公司透過本人兒子丙○○先生向本人甲○○借款
    ，供公司資金週轉之用；已於97年2 月25日連用利息65000
    元合計0000000 元償還本人。2 、贈與- 另外240 萬元係本
    人父親甲○○及本人配偶王梅女士各贈120 萬元與兒子丙○
    ○先生，資金由本人甲○○匯出」等語（見原處分卷第62頁
    ），並提出「贈與同意書」一紙（見原處分卷第59頁），不
    僅未提出王敏之資金來源，更於本院言詞辯論時，陳稱「沒
    有，她是用公司的名義來借的」（見本院卷第60頁），核與
    常情有違，且已與原告主張及丙○○前揭說明矛盾。
(五)、又安緣公司係由丙○○為負責人於96年7 月13日所設立，有
    營業稅稅籍資料查詢作業表在卷可憑（見原處分卷第30頁）
    ，且為證人丙○○自承在卷（見本院卷第49頁），而匯入安
    緣公司之200 萬元係96年7 月4 日由丙○○與其配偶許秀琴
    各匯入100 萬元作為投資之用（見原處分卷第39頁轉帳傳票
    ），當時安緣公司尚未成立，均與原告所稱「係安緣公司透
    過丙○○向其借用」及「供公司資金週轉之用」不符。
(六)、原告主張安緣公司於97年2 月25日業已返還借款及利息合計
    206 萬5 千元云云；但查系爭借款之兩造當事人係原告與其
    子丙○○，並非原告與安緣公司。衡諸常情，若原告當初匯
    款與丙○○確屬借貸，為鄭重其事，特立有借據，則於安緣
    公司代為償還丙○○對原告之借款時，自當由原告立具收據
    ，始符情理；但未據原告提出該項收據，而安緣公司既係代
    丙○○償還丙○○向原告之借款，衡諸常情，安緣公司與丙
    ○○之間應有就上開匯款如何結算之處理，惟本院言詞辯論
    時詢之原告，據陳稱「不清楚」（見本院卷第59頁），顯與
    常情不合；且安緣公司匯予原告之上開款項（見原處分卷第
    60 頁 ），係在被告在97年1 月18日發動調查之後的97年2
    月25 日 ，可證本項匯款之舉與借據的書立均屬臨訟彌縫之
    作，不足執為原告借款與其子丙○○之有利證據。
(七)、原告於起訴狀及訴訟中，堅詞系爭440 萬元係其借貸與其子
    丙○○供安緣公司資金週轉之用，陳稱「這筆錢是我的老本
    ，我不可能送給丙○○，他的公司沒有繼續作，我就要把錢
    收回來了」等語（見本院卷第52頁及第60頁）；但查安緣公
    司業於96年9 月19日停止營業（見原處分卷第30頁）且為丙
    ○○自承在卷（見本院卷第49頁），從而，系爭款項苟真係
    借款，原告自當於96年9 月19日即向丙○○取回借款，至遲
    也應於上開「借據」所記載之借款期限之97年7 月2 日取回
    借款；但查原告未曾依其提出之「借據」向丙○○索回安緣
    公司匯回之餘款240 萬元，且未提出丙○○返還餘款240 萬
    元之證據，更於本院言詞辯論時陳稱「不清楚」（見本院卷
    第59頁），即屬違背常情。
(八)、綜合原告對於系爭匯款緣由之敘述，前後多次不一致，相互
    矛盾，而原告提出之借據，與一般借貸常情有違，顯係彌縫
    之作，不足採信；至於丙○○投資、創設安緣公司及購貨之
    單據，均屬原告匯款與丙○○後丙○○使用該款項之作為，
    並不能據此等購貨事實資為原告匯款與丙○○係「借貸」之
    證據，此外，原告亦未能提出任何確切證據證明系爭款項的
    交付係屬「借貸」，其無償轉移系爭440 萬元與丙○○之事
    實，揆諸前揭規定及說明，被告認定該項移轉財產之行為即
    屬贈與核定課徵贈與稅，且因其違反贈與稅之申報期限未依
    限辦理，而裁處原告應納稅額1 倍之罰鍰，要屬有據。從而
    ，原處分以系爭贈與總額440 萬元，減除免稅額111 萬元，
    核定贈與淨額329 萬元，應納稅額231100元，並按應納稅額
    裁處1 倍罰鍰231100元，並無違法，訴願決定予以維持，亦
    無不合，原告訴請撤銷，為無理由，應予駁回。
五、據上論結，本件原告之訴為無理由，爰依行政訴訟法第98條
    第1 項前段，判決如主文。
中    華    民    國    98    年    7     月    9     日
                    臺北高等行政法院第六庭
                              審判長法  官  闕銘富
                                    法  官  林育如
                                    法  官  陳鴻斌
上為正本係照原本作成。
如不服本判決，應於送達後20日內，向本院提出上訴狀並表明上
訴理由，如於本判決宣示後送達前提起上訴者，應於判決送達後
20日內補提上訴理由書（須按他造人數附繕本）。
中    華    民    國    98    年    7    月     9     日
                                  書記官  方偉皓


司法院資訊處製作；財團法人民間司法改革基金會備份。
